臺灣高等法院臺南分院民事判決　九十三年度上字第一二五號　Ｊ
　　　上　訴　人　甲　○　○
　　　被 上訴 人　乙　○　○.
　　　訴訟代理人　金　輔　政　律師
右當事人間請求侵權行為損害賠償事件，上訴人對於中華民國九十三年三月十八日臺
灣臺南地方法院第一審判決（九十二年度附民字第一三二號），提起上訴，經本院刑
事庭於九十三年六月十七日，以九十三年度附民上字第六十五號裁定移送前來，本庭
於九十三年十月十九日言詞辯論終結，判決如下：
    主      文
原判決關於駁回上訴人後開第二項之訴部分廢棄。
右開廢棄部分，被上訴人應給付上訴人新臺幣伍拾萬柒仟玖佰貳拾元，及自民國九十
二年六月六日起至清償日止，按週年利率百分之五計算之利息。
其餘上訴駁回。
第一、二審訴訟費用，由被上訴人負擔百分之六十八，餘由上訴人負擔。
    事      實
甲、上訴人方面：
一、聲明：求為判決：（一）原判決廢棄。（二）被上訴人應給付上訴人新臺幣（下
    同）九十二萬五千六百元，及自起訴狀繕本送達翌日起至清償日止，按週年利率
    百分之五計算之利息。（三）第一、二審訴訟費用均由被上訴人負擔。
二、陳述：
（一）被上訴人平日受人委託搭設鷹架，為從事搭設鷹架業務之人，緣被害人即上訴
      人之夫張連峰於民國（下同）九十一年九月間，以十八萬元之價格，向訴外人
      方美文承攬所有座落臺南縣白河鎮玉豐里九二─五號房屋三樓頂後方之頂樓增
      建工程，並委由被上訴人搭設鷹架作為工作平台。詎被上訴人於搭設鷹架時，
      因鄰居之窗戶有採光雨遮擋住，無法將直立之支架向鄰屋延伸，以致靠鄰屋一
      端之踏板超出支架約一台尺長，被上訴人對此應注意並能注意在該踏板兩端以
      鐵絲固定，以免人踩在超越支架部分之踏板時，會因踏板不穩因而摔落之危險
      ，竟疏未注意，僅在超出支架一端之踏板以鐵絲固定，靠近裡面一端之踏板則
      未加以固定，致於九十一年九月十七日上午十時三十分許，被害人張連峰於工
      作告一段落，欲收拾工具時，自窗戶爬出至鷹架外之工作平台上，踩在超出支
      架踏板時，因踏板另一端未以鐵線固定，致工作平台翹起，被害人張連峰因而
      失去重心墜落地面，造成顱內出血併低血容積休克死亡。被上訴人業務過失致
      人於死之刑責，業經鈞院判處有期徒刑四月，如易科罰金以三百元折算一日確
      定在案，則其過失不法侵害被害人張連峰之生命權至明。又依刑事訴訟程序調
      查結果，被害人張連峰墜落時並無人看到，則苟如被上訴人主張有工人李昭陽
      在場，且稱係被害人張連峰為運搬方便自行抬高鷹架云云屬實，因被害人張連
      峰既係自行抬高鷹架，當知鷹架未固定，豈會再去踐踏？顯見被上訴人該主張
      係卸責之詞，無傳訊證人李昭陽之必要。
（二）按不法侵害他人致死者，對於支出殯葬費之人，應負損害賠償責任，民法第一
      百九十二條第一項定有明文。被害人張連峰死亡後，上訴人為其支出殯葬費十
      二萬五千六百元，自應由被上訴人負賠償之責。
（三）次按不法侵害他人致死者，被害人之父、母、子、女及配偶，雖非財產上之損
      害，亦得請求賠償相當之金額，民法第一百九十四條規定甚明。上訴人係被害
      人張連峰之配偶，因被上訴人之不法過失行為致被害人張連峰死亡，上訴人頓
      失所依，茫然不知何去何從，精神所受打擊可謂不輕，上訴人自得向被上訴人
      請求非財產上之損害八十萬元，以資慰藉。
（四）綜上被上訴人應賠償上訴人九十二萬五千六百元，及法定遲延利息。
三、證據：除引用刑事訴訟程序之證據方法外，並補提出殯葬費收據、戶籍謄本、本
    院九十三年度上訴字第三七七號、最高法院九十三年度臺上字第四四八０號過失
    致人於死案件刑事判決各乙份為證。
乙、被上訴人方面：
一、聲明：求為判決：（一）上訴駁回。（二）第一、二審訴訟費用由上訴人負擔。
二、陳述：
（一）本件刑事部分雖經判決確定，然苟如刑事判決認定係因踏板一端未以鐵絲固定
      ，致工作平台翹起，失去重心墜落地面，盲點在於該平台綁鐵絲末端六分之一
      處，平台在事後確有廿五度之傾斜、翹起，不論是否有所謂失衡跌落之事實，
      因翹起之平台若係因此傾斜，依物理法則，絕無不返歸零度平面而能對抗地心
      引力之不回平面之理，是有人故佈現場或者該平台早被抬高，由於該平台面沒
      有運輸纜車，死者為搬運方便而自行抬高未必不然，此有現場照片三紙足參，
      是被上訴人對刑事判決認係因鷹架墜落而以平面翹起為唯一理由，歉難接受。
（二）耳聞證人李昭陽對外說出鷹架，係被害人張連峰為運搬方便自行抬高，因李昭
      陽係當日同在現場工作之人，仍能就現場鷹架情況證明其事，苟被害人張連峰
      對鷹架因工作方便有所修改，本件實無繼續冤枉被上訴人之理。
（三）被害人張連峰於本件事故發生時未戴安全帽，工地未設安全網，未投保工作險
      ，且自窗戶爬入鷹架工作，致遭墜落，對於本件死亡之結果，亦與有重大過失
      ，而有過失相抵之適用。
（四）對於上訴人請求之喪葬費部分，被上訴人同意不爭執；然對於精神慰藉金部分
      ，上訴人請求給付八十萬元，尚嫌偏高，應予酌減。
三、證據：除引用刑事訴訟程序之證據方法外，並補提出錄音ＣＤ乙片、錄音摘要乙
    份、照片三張，及請求傳訊證人李昭陽為證。
    理      由
一、按在第二審為訴之變更或追加，非經他造同意，不得為之，但有民事訴訟法第二
    百五十五條第一項第三款擴張或減縮應受判決事項聲明之情形者，不在此限；民
    事訴訟法第二百五十五條第一項第三款、第四百四十六條第一項，分別定有明文
    。本件上訴人於原審起訴時，原請求被上訴人給付三百四十萬元，及自起訴狀繕
    本送達翌日起至清償日止，按週年利率百分之五計算之利息；嗣上訴人上訴本院
    時，聲明求命被上訴人給付九十二萬五千六百元，及自起訴狀繕本送達翌日起至
    清償日止，按週年利率百分之五計算之利息，核屬減縮應受判決事項之聲明，與
    法並無不符，應予准許，合先敘明。
二、上訴人起訴主張：被上訴人平日受人委託搭設鷹架，為從事搭設鷹架業務之人，
    緣被害人張連峰於九十一年九月間，以十八萬元之價格，向訴外人方美文承攬所
    有座落臺南縣白河鎮玉豐里九二─五號房屋三樓頂後方之頂樓增建工程，並委由
    被上訴人搭設鷹架作為工作平台。詎被上訴人於搭設鷹架時，因鄰居之窗戶有採
    光雨遮擋住，無法將直立之支架向鄰屋延伸，以致靠鄰屋一端之踏板超出支架約
    一台尺長，被上訴人對此應注意並能注意在該踏板兩端以鐵絲固定，以免人踩在
    超越支架部分之踏板時，會因踏板不穩因而摔落之危險，竟疏未注意，僅在超出
    支架一端之踏板以鐵絲固定，靠近裡面一端之踏板則未加以固定，致於九十一年
    九月十七日上午十時三十分許，被害人張連峰於工作告一段落，欲收拾工具時，
    自窗戶爬出至鷹架外之工作平台上，踩在超出支架踏板時，因踏板另一端未以鐵
    絲固定，致工作平台翹起，被害人張連峰因而失去重心墜落地面，造成顱內出血
    併低血容積休克死亡。被上訴人業務過失致人於死之刑責，業經本院判處有期徒
    刑四月，如易科罰金以三百元折算一日確定在案，則其過失不法侵害被害人張連
    峰之生命權至明。而上訴人係被害人張連峰之配偶，爰依侵權行為之法律關係，
    訴請被上訴人賠償三百四十萬元，及自起訴狀繕本送達翌日起至清償日止，按週
    年利率百分之五計算之利息等語。（上訴本院後聲明減縮為賠償九十二萬五千六
    百元，及自起訴狀繕本送達翌日起至清償日止，按週年利率百分之五計算之利息
    ）
三、被上訴人則以：被上訴人刑事部分雖經判處罪刑確定，惟被害人張連峰苟係因踏
    板一端未以鐵絲固定，致工作平台翹起，失去重心墜落地面，則於該平台綁鐵絲
    末端六分之一處，平台在事後確有廿五度之傾斜、翹起，不論是否有所謂失衡跌
    落之事實，因翹起之平台若係因此傾斜，依物理法則，絕無不返歸零度平面而能
    對抗地心引力之不回平面之理，是有人故佈現場或者該平台早被抬高，由於該平
    台面沒有運輸纜車，被害人張連峰為搬運方便而自行抬高未必不然，且耳聞證人
    李昭陽對外說出鷹架，係被害人張連峰為運搬方便自行抬高所致，被上訴人應無
    任何過失可言。又縱認被上訴人應負過失責任，亦因被害人張連峰於事故發生時
    ，未戴安全帽，工地未設安全網，未投保工作險，且自窗戶爬入鷹架工作，致遭
    墜落，對其死亡之結果，亦與有重大過失，而有過失相抵之適用。況上訴人請求
    精神慰藉金八十萬元，亦嫌偏高，應予酌減等語，資為相抗。
四、經查上訴人主張被上訴人平日受人委託搭設鷹架，為從事搭設鷹架業務之人，被
    害人張連峰於九十一年九月間，以十八萬元之價格，向訴外人方美文承攬所有座
    落臺南縣白河鎮玉豐里九二─五號房屋三樓頂後方之頂樓增建工程，並委由被上
    訴人搭設鷹架作為工作平台，嗣於九十一年九月十七日上午十時三十分許，被害
    人張連峰自鷹架外之工作平台，失足墜落地面，造成顱內出血併低血容積休克死
    亡之事實，不惟已為被上訴人所不爭執，並據證人方美文、王德興在刑事訴訟程
    序供證屬實，復有相片十三張、現場圖、驗斷書、及相驗屍體證明書等件，附於
    刑事案卷足稽，自堪信實。惟上訴人另主張被害人張連峰墜落地面致死之原因，
    係因被上訴人架設踏板時，無法將直立之支架向鄰屋延伸，以致靠鄰屋一端之踏
    板超出支架約一台尺長，並僅在超出支架一端之踏板以鐵絲固定，靠近裡面一端
    之踏板則未加以固定，致被害人張連峰踩上該踏板時，因工作平台翹起，被害人
    張連峰因而失去重心墜落地面，被上訴人顯有過失責任乙情，既為被上訴人所堅
    詞否認，並以前揭情詞置辯，致兩造互有爭議。是本件所應審究者，厥為被害人
    張連峰之墜落地面死亡，是否因被上訴人架設鷹架有前揭疏失所致，易言之，兩
    者間是否具有相當之因果關係，被上訴人是否應負損害賠償責任，及被上訴人如
    應負損害賠償責任，其所應負賠償之金額若干二情而已。
五、被上訴人在刑事訴訟程序，固辯稱：鷹架係被害人張連峰委託其搭蓋，搭蓋完畢
    由被害人張連峰驗收合格其始離去，鷹架踏板兩端均有鉤，可鉤住鷹架，如尺寸
    符合，均不須以鐵線加以固定，系爭之鷹架踏板超出支架之一端，其有以鐵線固
    定，應無疏失，況被害人張連峰是否因踩該踏板而掉落地面，並無人目擊，其無
    過失致死責任云云。惟查被上訴人係從事搭設鷹架業務之人，故搭蓋之鷹架是否
    合於安全標準，為其所應注意之義務，不能以僱用人張連峰驗收合格，即推卸其
    責任，況證人即行政院勞工委員會南區勞動檢查所職員方清吉，在刑事訴訟程序
    亦證稱：「搭鷹架時，應注意寬度，不夠寬度時要綁鐵絲。應在兩個架內工作，
    但要用相等，以免產生一邊翹起來：：」、「平台既然已經延伸部分要阻隔掉，
    如沒有阻隔掉，工人也會踏出去。在營造安全設施標準第四十八條有規定」等語
    甚明。且依刑事案卷所附之現場照片顯示，被上訴人所使用之鷹架踏板兩端僅為
    凹槽並無彎鉤之設計，如鷹架尺寸符合踏板之寬度，自可不須以鐵線加以固定，
    惟本件系爭踏板超出支架約一台尺長與鷹架尺寸不相符合，則其凹槽僅能為左右
    之固定，無從作上下之固定，乃被上訴人竟僅在超出支架一端，以鐵線固定，另
    一端則未予固定，又該超出支架之踏板一端，恰位於窗戶，故被害人張連峰自屋
    內擬循鷹架檢視工作，必踩在超出支架部分，另端勢必翹起而失平衡，尤以系爭
    鷹架踏板未固定之一端，凹槽已翹起離位，益見被害人張連峰係踩在超出支架部
    分之踏板，另端因離位翹起致而失平衡而自施工架上墜落，甚為明確。參諸行政
    院勞工委員會南區勞動檢查所之災害報告書，亦認本次災害發生之原因為：「（
    I）直接原因：由距離地面高度約十公尺處之施工架上墜落，造成傷重死亡。（
    II）間接原因：不安全環境即於施工架上作業時，該施工架未經常予以適當之保
    養並維持各部分之牢穩，形成不安全環境。」，復有該檢查所九十一年十月十六
    日勞南營字第０九一一０一二六二四號函一份，存於刑事案卷為憑。從而足認被
    上訴人辯稱：鷹架踏板兩端均有鉤，可鉤住鷹架，踏板超出支架之一端並有以鐵
    線固定，應無疏失云者，殊無足取。次據證人即與被害人一起工作之工人王德興
    ，在刑事訴訟案件中既證稱：「發生前我和張連峰一起在工地三樓收拾工具，準
    備收工，當時張連峰在鷹架上活動收工具，發生時我人在樓層內部，突然聽到砰
    一聲，我知道張連峰從鷹架摔落地面」等語不移，且依現場照片顯示，系爭鷹架
    之上方已無鷹架，且當時頂樓亦尚未建造，衡情被害人張連峰不可能到頂樓工作
    ，是被害人張連峰係自窗戶爬出至鷹架外之工作平台上，踩在超出支架踏板時，
    因踏板另一端未以鐵線固定，致工作平台翹起因而失去重心墜落地面，益堪認定
    ；且被害人張連峰係本件工程之承攬人，須檢視工地安全，亦有使用鷹架踏板之
    必要，故被上訴人另辯稱被害人張連峰是否因踩該踏板而掉落地面，並無人目擊
    ，且被害人張連峰係水電工，不須使用鷹架踏板乙節，亦無足取。綜上被上訴人
    於搭設鷹架時，對踏板超出支架部分之兩端，未以鐵線固定，形成不安全環境，
    致被害人張連峰自窗戶爬出至鷹架外工作時，踩在超出支架部分之踏板，另端因
    離位翹起致失平衡而自施工架上墜落，其有過失致被害人張連峰致死之侵權行為
    ，且其過失行為與被害人張連峰之死亡結果間，亦具相當之因果關係。況被上訴
    人因涉業務過失致人於死之犯行，業經本院判處有期徒刑四月，如易科罰金以三
    百元折算一日確定在案，亦有前揭刑案判決書在卷足稽，則其過失不法侵害被害
    人張連峰致死之行為，灼然明甚，至堪認定。至被上訴人又以被害人張連峰苟係
    因踏板一端未以鐵絲固定，致工作平台翹起，失去重心墜落地面，則於該平台綁
    鐵絲末端六分之一處，平台在事後確有廿五度之傾斜、翹起，不論是否有所謂失
    衡跌落之事實，因翹起之平台若係因此傾斜，依物理法則，絕無不返歸零度平面
    而能對抗地心引力之不回平面之理，是有人故佈現場或者該平台早被抬高，由於
    該平台面沒有運輸纜車，被害人張連峰為搬運方便而自行抬高未必不然，且耳聞
    證人李昭陽對外說出鷹架，係被害人張連峰為運搬方便自行抬高所致，被上訴人
    應無任何過失云云乙節。因係屬被上訴人自己片面推測之詞，本不足為被上訴人
    有利之認定，且苟如被上訴人主張有工人李昭陽在場看見，又稱係被害人張連峰
    為運搬方便自行抬高鷹架云云屬實，何以未於刑事訴訟程序及本案原審訴訟程序
    ，聲請傳訊證人李昭陽作證，況如確係被害人張連峰自行抬高鷹架，當已知鷹架
    未固定，豈會再去踩踏？顯見被上訴人該主張係拖延卸責之詞，無足取信，且無
    傳訊證人李昭陽之必要。
六、按因故意或過失，不法侵害他人之權利者，負損害賠償責任；又不法侵害他人致
    死者，對於支出醫療及增加生活上需要之費用或殯葬費之人，應負損害賠償責任
    ；又不法侵害他人致死者，被害人之父、母、子、女及配偶，雖非財產上之損害
    ，亦得請求賠償相當之金額；民法第一百八十四條第一項、第一百九十二條第一
    項、第一百九十四條，分別定有明文。被上訴人對於被害人張連峰之死亡，既應
    負過失之侵權行為責任，則上訴人依據侵權行為之法律關係，請求被上訴人賠償
    相關之損害，洵屬有據。茲進而審酌上訴人請求賠償之事項及金額如下：
（一）殯葬費部分：上訴人主張被害人張連峰死亡後，上訴人為其支出殯葬費十二萬
      五千六百元，已據提出殯葬費收據一紙為證，並為被上訴人所不爭執，自應如
      數准許。
（二）精神慰撫金部分：按慰撫金數額之認定，除依被害人及其家屬所受身體上及精
      神上痛苦程度，及所造成之影響二者予以衡量外，尚須斟酌雙方之身分資力與
      加害之程度及各種情形，予以核定。上訴人係被害人張連峰之配偶，因被害人
      張連峰死亡，精神遭受極大痛苦，自得請求被上訴人給付精神慰撫金。衡以上
      訴人為被害人張連峰之配偶，國小畢業、無業、名下並無財產；被上訴人國小
      畢業，以搭設鷹架為業，九十一年度有所得一筆、九十二年度有所得二筆，名
      下有房屋、田賦、土地、汽車數筆等情；不惟已據兩造所分別陳明，並有稅務
      電子閘門財產所得調件明細表在卷可佐。爰審酌兩造之身分、地位，與實際加
      害情形及兩造財產資力等一切情況，認上訴人請求之精神慰撫金以六十萬元為
      適當，逾此部分之請求，則為無理由，不應准許。
（三）綜此上訴人所得請求被上訴人賠償之金額，為殯葬費十二萬五千六百元、精神
      慰撫金六十萬元，合計七十二萬五千六百元，逾此部分之請求，不應准許。
七、次按損害之發生或擴大，被害人與有過失者，法院得減輕賠償金額或免除之，民
    法第二百十七條第一項定有明文。本件被上訴人搭設鷹架疏未注意安全，致被害
    人張連峰跌落死亡，固有過失；惟被害人張連峰於事故發生時未戴安全帽，工地
    未設安全防護網，且自窗戶爬入鷹架工作，致遭墜落，則其對於死亡結果之發生
    ，亦與有過失，而有過失相抵之適用。本院審酌雙方過失之程度，認被上訴人應
    負十分之七之過失責任，餘則由被害人張連峰自負，並依此比例減輕被上訴人之
    賠償金額。則上訴人得請求被上訴人賠償之金額為五十萬柒千九百二十元，逾此
    部分之請求，不應准許。
八、末按給付有確定期限者，債務人自期限屆滿時起，負遲延責任；給付無確定期限
    者，債務人於債權人得請求給付時，經其催告而未為給付，自受催告時起，負遲
    延責任；其經債權人起訴而送達訴狀，或依督促程序送達支付命令，或為其他相
    類之行為者，與催告有同一之效力；民法第二百二十九條第一、二項分別定有明
    文。又遲延之債務，以支付金錢為標的者，債權人得請求依法定利率計算之遲延
    利息；但約定利率較高者，仍從其約定利率；而應付利息之債務，其利率未經約
    定，亦無法律可據者，週年利率為百分之五；亦為同法第二百三十三條第一項、
    及第二百零三條所明定。本件上訴人請求被上訴人賠償之金額，並未定有給付之
    期限，則上訴人請求自起訴狀繕本送達被上訴人之翌日起，即自九十二年六月六
    日起至清償日止，按週年利率百分之五計付遲延利息，並未逾上開規定之範圍，
    亦無不合，應併予准許。
九、綜上所述，被上訴人既應負侵權行為之損害賠償責任，則上訴人依侵權行為之法
    律關係，訴請被上訴人給付五十萬七千九百二十元，及自九十二年六月六日起至
    清償日止，按週年利率百分之五計算之利息，為有理由，應予准許；逾此部分之
    請求，則為無理由，應予駁回。原審就前揭應准許部分，為上訴人敗訴之判決，
    自有未洽；上訴意旨求予廢棄改判，為有理由，爰由本院予以廢棄改判如主文第
    二項所示。至上訴人請求不應准許部分，原審為上訴人敗訴之判決，理由雖屬不
    當，然結論相同，仍應予以維持；上訴意旨求予廢棄改判，為無理由，應予駁回
    。
十、又本件事證已臻明確，兩造其餘主張陳述及攻擊防禦方法，核與判決之結果不生
    影響，爰不逐一論述，附此敘明。
十一、據上論結，本件上訴為一部有理由，一部無理由，應依民事訴訟法第四百四十
      九條第二項、第四百五十條、第七十九條，判決如主文。
中　　　華　　　民　　　國　　九十三　　年　　　十　　　月　  二十九　  日
　　　　　　　　　　　　　　　　　　臺灣高等法院臺南分院民事第一庭
~B1審判長法官　林　　永　　茂
~B2　　　法官　蘇　　重　　信
~B3　　　法官　徐　　宏　　志
右為正本係照原本作成。
不得上訴。
中　　　華　　　民　　　國　　九十三　　年　　　十　　　月　　二十九　　日
~B法院書記官　謝　　素　　嬿
